【裁判字號】    99,交聲,3023
【裁判日期】    990816
【裁判案由】    聲明異議
【裁判全文】
臺灣臺中地方法院交通事件裁定        99年度交聲字第3023號
原處分機關  交通部公路總局臺中區監理所
異議人即受  甲○○
處分人
上列受處分人因違反道路交通管理處罰條例案件，對於交通部公
路總局臺中區監理所臺中市監理站於民國九十九年七月二十六日
所為之處分（裁監稽違字第裁六一－ＧＦ0000000號）聲
明異議，本院裁定如下：
    主  文
原處分關於裁處罰鍰新臺幣肆萬玖仟伍佰元及吊扣聯結車職業駕
駛執照拾貳個月部分均撤銷。
甲○○營業小客車駕駛人駕駛營業小客車，經測定酒精濃度超過
規定標準，吊扣小型車營業駕駛執照拾貳個月。
    理  由
一、聲明異議人即受處分人甲○○ (下稱受處分人) 聲明異議意
    旨略以：（一）伊因家境清寒，又有父母及四名子女多人需
    撫養，無力負擔罰鍰。（二）又受處分人酒駕違規時是開小
    客車，遭吊扣駕照為職業聯結車，請改扣小客車駕照，爰依
    法聲明異議等語。
二、原處分機關即交通部公路總局臺中區監理所(下稱原處分機
    關)係以：受處分人駕駛七八一—ＺＫ號營業小客車，於民
    國九十九年六月二十九日二十三時十二分許，在臺中市○○
    路一六八巷與東南街口處，因「酒後駕車，酒測值高達○.
    八五MG/L)，涉及公共危險罪」違規，經臺中市警察局第三
    分局合作派出所員警依違反道路交通管理處罰條例第三十五
    條第一項第一款當場舉發。嗣原處分機關於緩起訴後之九十
    九年七月二十六日裁處其罰鍰新臺幣(下同)四萬九千五百元
    ，並吊扣駕駛執照十二個月（即職業聯結車駕駛執照）及施
    以道安講習，應無不合等語。
三、受處分人請求撤銷原處分關於罰鍰部分。經查：
（一）按汽車駕駛人，駕駛汽車經測試檢定有酒精濃度超過規定
      標準者，處一萬五千元以上六萬元以下罰鍰，並當場移置
      保管該汽車及吊扣其駕駛執照一年；因而肇事致人受傷者
      ，並駕吊扣其駕駛執照二年；汽車駕駛人違反本條例規定
      ，應受吊扣駕駛執照處分，於汽車駕駛人係無駕駛執照駕
      車者，在所規定最長吊扣期間內，不得考領駕駛執照；上
      開情形並應接受道路交通安全講習。又按汽車駕駛人有飲
      酒後其吐氣所含酒精成份超過每公升○.二五毫克以上者
      ，不得駕車，道路交通管理處罰條例第三十五條第一項第
      一款、第六十七條第六項、第二十四條第一項第二款及道
      路交通安全規則第一百十四條第二款分別定有明文。
（二）受處分人確有上開酒後駕車且其吐氣所含酒精成份經酒測
      結果達每公升○．八五毫克之違規事實，為受處分人所是
      認，並有其親自簽收之舉發違反道路交通管理事件通知單
      影本一紙在卷可憑，固足認定。
（三）按九十四年二月五日公布、九十五年二月五日施行之行政
      罰法第二十六條第一項規定：「一行為同時觸犯刑事法律
      及違反行政法上義務規定者，依刑事法律處罰之，但其行
      為應處以其他種類行政罰或得沒入之物而未經法院宣告沒
      收者，亦得裁處之」，又同條第二項規定：「前項行為如
      經不起訴處分或為無罪、免訴、不受理、不付審理之裁判
      確定者，得依違反行政法上義務規定裁處之」，則受處分
      人上開酒後駕車行為，即係一行為同時觸犯刑法第一百八
      十五條之三之公共危險罪與道路交通管理處罰條例第三十
      五條第一項第一款之酒醉駕車之行政罰，依上開規定，自
      應依刑事法律之刑法第一百八十五條之三規定處罰。是以
      前揭行政罰法之刑事法律處罰優先且不再處以行政秩序罰
      之目的，既係因為行為人已接受刑罰而足資警惕，且已發
      生懲罰之作用，即無使行為人陷於雙重處罰之不利益，則
      關於刑事法律處罰之範圍自應採取實質認定，凡刑事實體
      法或程序法中所規定客觀上剝奪行為人生命、自由、財產
      權利，主觀上亦因制裁之嚴厲性、痛苦性，其強度足以造
      成心理強制而間接達成矯正教化目的之處遇手段，皆應納
      入其中，而不以形式上符合刑法第三十二條至第三十四條
      所定主刑及從刑種類者為限，始與前揭法律規範之意旨相
      符。
（四）本件受處分人上開酒後駕駛汽車之行為，除構成道路交通
      管理處罰條例第三十五條第一項第一款之交通違規事由外
      ，亦已合於刑法第一百八十五條之三服用酒類不能安全駕
      駛動力交通工具而駕駛罪之構成要件，並經臺灣臺中地方
      法院檢察署檢察官於九十九年七月六日，以九十九年度速
      偵字第二五三二號為緩起訴之處分，前開緩起訴處分書載
      明緩起訴之期間為二年，受處分人應於收受該署執行緩起
      訴處分命令通知書之日起二個月內，向指定單位支付三萬
      元，該緩起訴處分形式確定日期為九十九年七月二十日，
      緩起訴處分期間之期滿日為一百零一年七月十九日等情，
      有上開緩起訴處分書及臺灣高等法院被告前案紀錄表各一
      份在卷可稽。是受處分人上揭違反刑事法律禁止規範之犯
      罪事實既已明確，僅因檢察官採取緩起訴處分之替代性刑
      事處遇手段，未將該案逕行起訴或聲請簡易判決處刑，致
      其後適用之刑事訴訟程序有所區別，然就受處分人負有包
      括支付一定金額予檢察官指定機構在內之義務觀察，其如
      未在上開指定期間內確實履行義務，依刑事訴訟法第二百
      五十三條之三第一項第三款之規定，受處分人將遭受撤銷
      緩起訴處分之不利益；反之，倘其確實遵守並履行各項緩
      起訴條件，除非合於刑事訴訟法第二百六十條所定情形之
      一，否則受處分人即無再就同一案件遭受刑事訴追之虞。
      是以受處分人已因上開緩起訴處分而剝奪其財產權，主觀
      上前揭金錢給付義務亦具有強制性、懲罰性，雖不若易科
      罰金係以支付金錢作為自由刑之替代，惟經由緩起訴處分
      條件之履行使其免於遭檢察官發動起訴程序，仍具有替代
      刑罰之效果，而有行政罰法第二十六條第一項「一事不二
      罰」規定之適用（臺灣高等法院臺中分院九十五年度交抗
      字第四七七號裁定及臺灣高等法院暨所屬法院九十七年法
      律座談會對於刑事類提案交通案件第三十九號之研討意見
      均同此結論，可值參照）。
（五）再按緩起訴處分須俟所定期間屆滿，未經撤銷緩起訴處分
      時，緩起訴處分始發生如同確定之不起訴處分之效力，此
      時，行為人即已終局的不受刑事法之訴追，該緩起訴處分
      即具實質之禁止再訴之確定力，原處分機關於此時再為裁
      決，行為人方無同時遭到行政處罰及刑事訴追之危險，因
      此，解釋上行政罰法第二十六條第二項之規定應包括條件
      成就、期滿之緩起訴處分之情形在內，因此酒後駕車同時
      觸犯公共危險犯行，行為人雖經緩起訴處分，然於緩起訴
      處分條件成就、緩起訴處分所定期間屆滿之前，行為人隨
      時有受撤銷緩起訴再受刑事追訴之風險，行政機關自不得
      就同一事由裁處行為人罰鍰處分，以免行為人受有一事二
      罰之危險（臺灣高等法院暨所屬法院九十八年法律座談會
      刑事類提案第二四號研討結果、臺灣高等法院臺中分院九
      十九年度交抗字第九０號裁定可資參照）。是原處分機關
      於受處分人緩起訴期滿前裁處受處分人罰鍰之行政裁罰，
      即有違行政罰法第二十六條第二項之「一事不二罰」之規
      定，應俟緩起訴期滿（或緩起訴經撤銷繼續偵查或起訴之
      終局確定結果）後，再依具體個案而決定是否依同條例第
      三十五條第八項之規定為不足最低罰鍰之裁處，始為適法
      。而本件受處分人前開緩起訴處分之期間尚未屆滿，已如
      前述，受處分人如另有符合刑事訴訟法第二百五十三條之
      三第一項各款所定撤銷緩起訴處分之事由，該緩起訴處分
      乃得由檢察官撤銷並續行偵查或起訴。從而，於緩起訴期
      間尚未屆滿前，原處分機關自尚不得依道路交通管理處罰
      條例第三十五條第一項、第八項之規定對受處分人裁處罰
      鍰，原處分機關逕就罰鍰部分而為裁決，依前揭說明，容
      有未合，爰將原處分有關罰鍰四萬九千五百元之部分撤銷
      。
四、受處分人酒後駕駛營業小客車違規，原處分機關卻吊扣其職
    業聯結車駕駛執照，請求撤銷原處分關於吊扣職業聯結車駕
    駛執照部分。經查：
（一）按九十四年十二月十四日修正前之同條例第六十八條固明
      定：「汽車駕駛人，因違反本條例及道路交通安全規則之
      規定，受吊扣或吊銷駕駛執照處分時，吊扣或吊銷其持有
      各級車類之駕駛執照」，惟此條文業經修正為：「汽車駕
      駛人，因違反本條例及道路交通安全規則之規定，受吊銷
      駕駛執照處分時，吊銷其持有各級車類之駕駛執照」，此
      一條文修正之原因乃係舊法將違法或違規駕駛人所持有各
      級車類之駕駛執照一併吊扣或吊銷失之苛酷，影響人民工
      作及生活甚鉅，故依修正後道路交通管理處罰條例第六十
      八條之規定，受吊扣駕駛執照處分時，不再吊扣其持有各
      級車類之駕駛執照，僅於受吊銷駕駛執照處分時，始吊銷
      其持有各級車類之駕駛執照，而限縮原條文之適用範圍，
      此新修正條文，經總統於九十四年十二月十四日以華總一
      義字第○九四○○一九九三二一號令修正公佈，並經行政
      院於九十五年二月二十七日以院臺交字第○九五○○八二
      八九八號令發佈定九十五年三月一日起施行。本件受處分
      人於九十九年六月二十九日二十三時十二分許違規時，上
      開新修正之道路交通管理處罰條例第六十八條業已生效施
      行，自應適用修正後之規定，僅吊扣其違法或違規當時所
      駕駛車輛之駕駛執照，不再吊扣其持有各級車類之駕駛執
      照，合先敘明。
（二）再按汽車駕駛執照分為下列各類：小型車普通駕駛執照、
      大貨車普通駕駛執照、大客車普通駕駛執照、聯結車普通
      駕駛執照、小型車職業駕駛執照、大貨車職業駕駛執照、
      大客車職業駕駛執照、聯結車職業駕駛執照、國際駕駛執
      照、輕型機器腳踏車駕駛執照、小型輕型機器腳踏車駕駛
      執照、普通輕型機器腳踏車駕駛執照、重型機器腳踏車駕
      駛執照、普通重型機器腳踏車駕駛執照、大型重型機器腳
      踏車駕駛執照，道路交通安全規則第五十三條定有明文。
      又汽車駕駛人取得高一級車類之駕駛資格者，應換發駕駛
      執照，並准其駕駛較低級車類之車輛，已領有聯結車駕駛
      執照者，得駕駛小型車，道路交通安全規則第六十一條第
      一項第一款，亦定有明文。
（三）查本件受處分人持聯結車職業駕駛執照，駕駛營業小客車
      時經檢測酒精濃度超過規定標準之違規事實，為受處分人
      所不爭執，復有前揭舉發違反道路交通管理事件通知單、
      原處分機關本件裁決書等件附卷可稽，已足認定。是依前
      述受處分人依法所受之處分應為限制其駕駛營業小型車之
      權利，而非限制受處分人駕駛職業聯結車之權利，然原處
      分機關竟吊扣受處分人之職業聯結車駕駛執照，顯有誤會
      ，且此舉無異剝奪受處分人駕駛職業聯結車之權利，對受
      處分人之工作權造成極大之損害，復與現行之道路交通管
      理處罰條例第六十八條之規定未合，故受處分人此部分異
      議理由，自屬可採。從而，本件此部分異議亦為有理由，
      爰撤銷原處分關於吊扣職業聯結車駕駛執照十二個月部分
      ，並就該撤銷部分改諭知如主文第二項所示之處罰。
（四）再者，公路機關因汽車駕駛人取得高一級車類之駕駛資格
      者，應換發駕駛執照，並准其駕駛較低級車類之車輛之規
      定，於實務上雖僅逐級核給汽車駕駛執照一張。然按前揭
      道路交通安全規則第一百十四條第二款及道路交通管理處
      罰條例第三十五條第一項第一款規定。違規飲酒駕車須受
      「吊扣其駕駛執照」處分乃為法律所明定，尚難因同條例
      第六十八條已有修正，即謂不能執行「吊扣駕駛執照」之
      處分。況行為人之行為應否受行政處分與其應受之行政處
      分如何執行，係屬不同層面之問題。縱使原處分機關所為
      之處分有逾越法律授權裁罰之範圍，亦僅能就該部分違法
      處分撤銷，另為適當之處分，不得逕行諭知行為人之違規
      行為不罰（臺灣高等法院臺中分院九十七年度交抗字第一
      三一○號、一九三號、一七五號、一四三號、三四號、九
      十六年度交抗字第一○八一號、一三六號裁定意旨參照）
      。是本件持有職業連結車駕駛執照者，因駕駛營業小客車
      違規，而須吊扣小型車職業駕駛執照時，或有產生技術層
      面之困難，惟行政機關本應因應法令之變更，而精進其行
      政執行成效，斷不得因技術層面之困難，為求行政上之便
      利而置相關法令於不顧，甚或逾越比例原則，逕吊扣其持
      有各級車類之駕駛執照，侵害受處分人之工作權，是此技
      術層面之問題，要難據為原處分並無不當之理由，而苛求
      受處分人容忍，併此敘明。
五、綜上所述，原處分機關上開裁處「罰鍰」及「吊扣職業連結
    車駕駛執照」之行政裁罰，均有未洽，受處分人聲明異議，
    非無理由，自應由本院將原處分有關裁處「罰鍰」及「吊扣
    聯結車職業駕駛執照」部分均撤銷，並就吊扣汽車駕駛執照
    部分另為如主文第二項所示之諭知，以資適法。至「罰鍰」
    之裁處部分，則應待本件緩起訴之猶豫期間期滿未經撤銷確
    定後，再由原處分機關依職權為適當之處理。再原處分機關
    裁處道安講習部分，則係預防將來再犯危險之管制罰，有別
    於前揭針對已發生違規事實科處罰鍰之行政秩序罰，屬行政
    罰法第二十六條第一項但書所稱之「其他種類行政罰」，原
    處分機關仍得依道路交通管理處罰條例第三十五條第一項第
    一款予以裁處，並無不當，且受處分人就此部分並未聲明異
    議，併此敘明。
據上論斷，應依道路交通管理處罰條例第八十七條第二項、道路
交通案件處理辦法第二十條前段，裁定如主文。
中    華    民    國    99    年    8     月    16    日
                              交通法庭法  官  江奇峰
上正本證明與原本無異。
如不服本裁定，應於送達後五日內，向本院提出抗告狀。
                                      書記官  江慧貞
中    華    民    國    99    年    8     月    16    日

司法院資訊處製作；財團法人民間司法改革基金會備份。
